行　政　法　院　判　決　　　　　　　　　　　　　八十八年度判字第三七五三號
　　原　　　告　甲○○
　　被　　　告　台北縣政府
右當事人間因土地徵收事件，原告不服內政部中華民國八十七年十二月七日台內訴
字第八七○五七五九號再訴願決定，提起行政訴訟，本院判決如左︰
　　主  文
再訴願決定及訴願決定均撤銷。
　　事  實
緣原告板橋市○○段五十八地號等二十一筆土地，為原板橋都市計畫之「公六」公園
用地，經七十八年五月九日北府地四字第一二二四○號公告、以都市計畫分區公園用
地徵收，後因配合新海橋改建，又於八十一年四月二日北府工都字第四七六五八號函
公告實施之變更板橋都市計畫（第一期公共設施保留地專案通盤檢討）案中，將部分
「公六」公園用地及行水區○○○道路用地，故以違反原徵收計畫（原台北縣板橋市
第六號公園工程徵收土地範圍為板橋市○○段九○三地號、大庭段五八地號等三十七
筆土地，其中包含原告所陳之二十一筆土地），不合土地徵收後之使用目的及用途，
提出請求撤銷該「公六」公園用地系爭地號土地之徵收，准予依土地法第二百十九條
規定收回其土地，被告予以駁回。原告不服，提起訴願、再訴願，遞遭決定駁回，遂
提起行政訴訟，茲摘兩造訴辯意旨於次：
原告起訴意旨略謂︰一、被告機關八十四年五月二十六日以八四北府地四字一七○六
四三號駁回申復維持原處分之理由第二「本案係奉省府4.20.七八府地四字第五一○
七九號函准徵收，並經本府5.9.以北府地四字第一二二○四○號公告徵收在案」第
三條「．．．依都市計畫法第四十八條規定報准徵收．．．故本案並未違反徵收計畫
，所請發還土地事項，未便照准。」「．．．又同法第八十三條規定，其使用期限，
應依照其呈經核准之計畫期限辦理，不受土地法第二百十九條限制。」等難有爭議。
但該地號土地原依都市計畫法編定為公園預定地，徵收計畫亦為建設公園。惟土地徵
收後未依原計畫使用，而於八十一年間以八一北府土都字第四七六五八號變更板橋市
計畫（第一期公共設施保留地專案通盤檢討）將該引發爭議之徵收土地變更為道路用
地。顯然違反土地徵收使用之目的及用途。原告等依據土地法第二百十九條有關土地
所有人可照價收回土地的條件之二：「未依核准徵收原定興辦事業使用者」請求照價
收回土地，與法並無不合。被告機關不循土地徵收後若無法依原定興辦事業使用應許
可土地所有人照價買回土地後再依都市計畫法相關規定重新規劃重辦手續之行政程序
，而於土地徵收後再自行變更計畫，所謂「公告」「異議」皆形同具文，顯然違反土
地法土地徵收之立法旨意和程序正義。其知法玩法的脫法行政非但嚴重影響人民權益
，且使政府威信蕩然無存，自難令人信服。二、本案自陳情、申復、訴願、再訴願所
主張之旨意乃請求被告機關應依法行政，莫以政府行政力量巧取人民土地，於訴願時
所謂「撤銷徵收公告」云云，用辭雖非完全允當，但從訴願書的所述理由內皆一目瞭
然，乃指土地徵收後非適法之變更使用等程序，訴願人所指摘的乃被告機關應於徵收
人民土地後既未依計畫興辦事業使用就應准土地所有人買回土地之旨意。訴願、再訴
願決定機關未體察民瘼真意而儘在訴願請求之用辭上做駁回之主要理由。且在訴願決
定書及再訴願決定書所載標的內容與事實完全不合。蓋原告訴願所陳乃一坐落板橋市
○○段五十八地號等二十一筆土地徵收爭議事宜」而訴願決定書及再訴願決定書之決
定內容則為與該案毫不相關之「板橋市○○段九○三地號等三十七筆土地徵收事宜」
。其決定理由和主文矛盾甚為灼然。三、綜上論結被告機關違反法律程序於前，訴願
、再訴願決定機關決定主文和理由矛盾於後，皆有違法或不當，請求判決將再訴願決
定、訴願決定和原處分均撤銷等語。
被告答辯意旨略謂︰一、查變更板橋市都市計畫（第一期公共設施保留地專案通盤檢
討）案，係依都市計畫法第二十六條所為之都市計畫通盤檢討案。本案部分「公六」
公園用地變更為道路用地，係經台灣省都市計畫委員會第三七三次會議審定及內政部
都市計畫委員會第三四一次會議決議，為配合新海穚改建需要而拓寬中正路部分道路
，並於八十一年四月二日北府工都字第四七六五八號函公告實施在案。二、按「土地
徵收為行政處分之一種，土地所有權人對於政府徵收其土地如有不服，自應依通常程
序，於接到徵收通知後三十日內提起訴願，逾期則徵收即歸確定，不得再對之有何爭
執，請求變更已確定之徵收處分。」行政法院五十二年判字第二六三號著有判例。本
案台北縣板橋市公所為辦理板橋市第六號公園工程，需徵收坐落台北縣板橋市○○段
九○三地號等三十七筆土地，並附帶徵收其地上物，報經台灣省政府七十八年四月二
十日府地四字第五一○七九號函核准徵收，被告以七十八年五月九日北府地四字第一
二二○四○號公告徵收，並以同字號函知權利人徵詢異議。嗣被告以七十八年六月十
日北府地四字第二二八五五○號函通知土地所有權人領取土地地價及地上物補償費，
並辦竣土地所有權移轉登記。故板橋市第六號公園工程徵收案已歸確定，土地所有權
人不得再對之有何爭執，請求撤銷被告七十八年五月九日七八北府地四字第一二二○
四○號徵收公告。三、另原告以所有土地徵收後未作公園使用，且都市○○○○○道
路用地，與原徵收計畫不符，乃依土地法第二百十九條規定請求收回被徵收土地，經
各單位於八十六年十月十七日至現場會勘並提具處理意見層報台灣省政府，奉省政府
八十六年十一月七日八六府地二字第一一○一一八號函釋略以：本案既經貴府查明已
依核准徵收原定興辦事業使用，且目前尚未逾徵收計畫所定之使用期限（其施工期限
至民國九十年十二月），符合都市計畫法第八十三條第一項之規定：「依本法規定徵
收之土地，其使用期限應依照其呈經核准之計畫期限辦理，不受土地法第二百十九條
之限制。」同意被告所擬不予發還土地之意見。請求駁回原告之訴等語。
　　理  由
按行政處分於法定救濟期間經過後，原已發生形式上之確定力，基於法安定性原則，
相對人或利害關係人應尊重其效力，不得再有所爭執；惟為保護相對人或利害關係人
之權利及確保行政合法性，於具有一定事由時，應准許行政處分之相對人或利害關係
人得向行政機關申請撤銷、廢止或變更原處分，以符法治國家精神，俾調和法之安定
性與合法性間之衝突。本件一再訴願決定均以按「土地徵收為行政處分之一種，土地
所有權人對於政府徵收其土地如有不服，自應依通常程序，於接到徵收通知後三十日
內提起訴願，逾期則徵收即歸確定，不得再對之有何爭執，請求變更已確定之徵收處
分。」本院五十二年判字第二六三號著有判例。本件台北縣板橋市公所為辦理板橋市
第六號公園工程，需徵收坐落台北縣板橋市○○段九○三地號等三十七筆土地，並附
帶徵收其地上物，報經台灣省政府七十八年四月二十日府地四字第五一○七九號函核
准徵收，被告以七十八年五月九日北府地四字第一二二○四○號公告徵收，並以同字
號函知權利人徵詢異議。嗣被告以七十八年六月十日北府地四字第二二八五五○號函
通知土地所有權人領取土地地價及地上物補償費，並辦竣土地所有權移轉登記。原告
以該土地徵收後未作公園使用，且都市○○○○○道路用地，與原徵收計畫不符，乃
依土地法第二百十九條規定請求收回被徵收土地，被告派員會同相關機關人員勘查後
，報經台灣省政府八十六年十一月七日府地二字第一一○一一八號函同意被告所擬不
予發還之意見，被告遂以八十六年十一月十一日北府地四字第四二六二六七號函知張
桂棠等人，並請渠轉知其他陳情人，原告不服，提起訴願，請求撤銷被告所為土地徵
收公告。本件系爭土地徵收案已於公告期滿無人異議而告確定，則土地所有權人自不
得再對之有何爭執，請求撤銷該土地徵收公告，所提訴願，程序自有未合，應不予受
理為由，認原告之一再訴願為不合法，分別駁回原告之訴願及再訴願，固非無見。惟
查，原告主張被告違法將已完成徵收之公園預定地逕為發佈變更為道路用地，違法侵
害人民權益，應予撤銷徵收公告等語（見訴願卷所附之訴願書訴願請求欄所載）；被
告亦答辯原告陳訴台北縣板橋市○○段五十八地號等二十一筆土地，經被告七十八年
五月九日北府地四字第一二二四○號公告，以都市計畫分區公園用地徵收，後因配合
新海橋改建而將部分「公六」公園用地及行水區○○○道路用地，故以違反徵收計畫
，不合土地徵收後之使用目的及用途，提出訴願，原告因不諳土地法及徵收計畫之相
關規定，致訴請撤銷「公六」徵收公告等語。是原告係主張已完成土地徵收，因事後
被告不依徵收目的使用，將公園預定地變更為道路用地，而請求撤銷徵收公告，被告
對於原告依土地法第二百十九條規定請求收回被徵收土地，函復不予發還，若得為
被告否准原告申請撤銷土地徵收，訴願及再訴願機關似應審查原告之請求有無理由，
惟訴願及再訴願決定就此未予詳究，即以本件系爭土地徵收案已於公告期滿無人異議
而告確定，土地所有權人不得再對之有何爭執，請求撤銷該土地徵收公告，所提訴願
，程序不合，不予受理，而駁回原告之訴願及再訴願，不無可議。原告執以指摘，非
全無理由。應由本院撤銷訴願、再訴願決定，由受理訴願機關另為適法之處理。本件
未經訴願、再訴願決定從實體上審理，本院亦無從為實體上判斷。兩造關於實體上爭
辯，無庸論究。
據上論結，本件原告之訴為有理由，爰依行政訴訟法第二十六條前段，判決如主文。
中    華    民    國     八十八      年      十      月     二十二      日
                    行 政 法 院 第 六 庭
                                審 判 長 評  事      鍾  曜  唐
                                         評  事      徐  樹  海
                                         評  事      高  啟  燦
                                         評  事      林  家  惠
                                         評  事      劉  鑫  楨
右  正  本  證  明  與  原  本  無  異
                                         法院書記官  陳  盛  信
中    華    民    國     八十八      年      十      月     二十五      日
